【裁判字號】    98,訴,845
【裁判日期】    990420
【裁判案由】    土地所有權移轉登記
【裁判全文】
臺灣彰化地方法院民事判決  98年度訴字第845號
原      告  甲○○
訴訟代理人  施廷勳律師
被      告  乙○○
訴訟代理人  楊振裕律師
上列當事人間請求土地所有權移轉登記事件，本院於民國99年3
月30日言詞辯論終結，判決如下：
    主  文
被告應將坐落彰化縣秀水鄉○○段第1064之1地號、面積434平方
公尺土地之所有權移轉登記與原告。
訴訟費用由被告負擔。
    事實及理由
一、本件原告起訴主張：
  (一)原告於民國77年4月10日向被告及訴外人施許金菊（即乙○
    ○之母）二人購買坐落彰化縣秀水鄉○○段1065地號，面積
    約0.0434公頃之土地乙筆，兩造訂有買賣契約書乙紙，原告
    於當時並已付訖全部買賣價金，被告並已將系爭土地交付原
    告使用。因被告係基於繼承其先組施吉成遺產之法律關係而
    取得前揭土地所有權，然尚未辦理繼承登記，故兩造遂於系
    爭買賣契約第2條特別約定，「此標的物以後若辦理繼承時
    ，乙方（即被告）將無條件移轉給甲方…。」又按民法第75
    9條規定，非俟登記為所有權人後，被告亦不得處分其遺產
    ，經查，被告遲至88年10月4日方辦妥系爭土地之繼承登記
    ，嗣後並因辦理土地合併之原因使系爭1065地號土地併入同
    段1064地號土地內；接續再因辦理共有物分割之原因，於同
    段1064地號土地分割出系爭1064之1地號土地，並分割登記
    為被告單獨所有，面積同為0.0434公頃。雖被告業已取得系
    爭土地完整所有權並可履行系爭買賣契約，然被告均未依約
    通知原告協同辦理所有權移轉登記，嗣經原告無意間發現上
    情，遂多次要求其依約履行，並以鹿港郵局第327號存證信
    函催告被告，惟其仍拒絕履行。
  (二)兩造訂定系爭買賣契約當時，原告係與先父施炳煌同住一戶
    ，直至81年8月20日方於同址創立新戶，再至91年2月6日方
    遷出該址，日常與先父共同耕種先父所有坐落秀水鄉○○段
    1201地號土地，故於前揭戶籍謄本上職業欄即登載為自耕農
    身分。按當時有效之自耕能力證明書之申請及核發注意事項
    第5條及第6條規定，申請人符合1.年滿16歲以上、2.無專任
    農耕以外之工作、3.共同生活戶之直系血親有現耕農地者，
    即可核發自耕能力證明書。原告訂約時完全符合上開規定及
    資格，並具備自耕能力無疑，是被告辯稱系爭買賣契約因原
    告無自耕能力而屬無效云云，自屬無稽。
  (三)兩造當時係偕同前往林施呈代書事務所簽訂系爭買賣契約，
    由被告將大略狀況告知林施呈代書，方核算出如被告能代位
    繼承祖父施吉成所遺坐落系爭1065地號及同段1064地號二筆
    土地，其可得土地面積加總後約0.0434公頃，故系爭買賣契
    約上之出賣面積方為0.0434公頃，僅係當時漏未將買賣土地
    面積包含同段1064地號土地面積詳細標示於系爭契約內，惟
    此並不影響系爭買賣契約之效力，更無所謂與實際面積不合
    部分屬以不能之給付為契約之標的，而為無效可言。至系爭
    土地歷經合併再分割之手續，均無礙於系爭買賣契約之效力
    ，契約既已明定買賣標的物面積為0.0434公頃，原告即承買
    人自得向被告即出賣人請求移轉約定面積之土地所有權。
  (四)兩造於系爭買賣契約第2條特別約定，此標的物以後若辦理
    繼承時，乙方（即被告）將無條件移轉給甲方…，是以，系
    爭買賣契約係以被告辦妥繼承登記為履行契約之停止條件。
    從而，原告須至被告辦妥繼承登記後即條件成就，方得向被
    告請求移轉系爭土地所有權登記。是原告就系爭買賣契約得
    主張之請求權須俟前揭條件成就時方開始起算，非如被告抗
    辯稱訂約後即可請求。雖被告主張當事人間縱有「辦理繼承
    登記後，始辦理所有權移轉登記」之約定，亦應認為買受人
    本於買賣所得行使之請求權於買賣後即可行使云云。惟查，
    本件被告係基於代位繼承之法律關係而取得系爭土地所有權
    ，至被告能否代位繼承，尚須取決於被代位人即被告之父施
    義萬及被告本身是否喪失繼承權或曾主張拋棄繼承此二不確
    定之條件，此亦為被告自身所不能確定，故顯非原告所能直
    接確定、請求被告辦理代位繼承登記；又被告能否因繼承而
    取得系爭土地所有權既係取決於被代位人等有無喪失繼承權
    或拋棄繼承之二條件，揆諸最高法院40年台上字第1682號判
    例意旨，自需俟條件成就即被告順利辦畢代位繼承登記後，
    方得起算原告之請求權時效，非謂訂約後即可起算。復按前
    條債權人之權利，非於債務人負遲延責任時，不得行使。但
    專為保存債務人權利之行為，不在此限，民法第243條定有明
    文。是可知縱債權人欲代位債務人行使權利，亦必須於債務
    人陷於遲延之後方可。依系爭買賣契約第2條可知於被告辦理
    繼承登記系爭土地所有權之前，並無遲延責任可言。被告即
    債務人既未遲延，原告即債權人何能代位行使其權利？再以
    文意解釋，系爭買賣契約第2條約定文字為「若辦理繼承時」
    、第5條約定文字為「以後若經政府代管後及收歸國有時，乙
    方盡力爭取其權利」，由此足見，被告當時是否有權繼承取
    得系爭土地所有權並辦妥相關手續，並非完全確定，尚有變
    卦之可能，因77年訂約時已距被繼承人47年死亡達30年之久
    ，依規定早可由地方政府代管並收歸國有。申言之，被告即
    債務人是否有此權利（即取得系爭土地所有權），已無法確
    定，原告即債權人又如何代位行使其未確定之權利？次按須
    權利人知悉其得行使權利之狀態，時效期間始能起算。末按
    時效之制度乃基於尊重現存既定之秩序、維護交易安全等理
    由而設，惟終究需涵蓋於誠信原則之範圍內，方不脫逸立法
    本旨。蓋權利之行使可被期待甚或要求而不行使，乃權利依
    時效消滅之理由，若權利人不知已可行使權利，如仍責令其
    蒙受時效之不利益，自非時效制度之本旨，最高法院91年度
    台上字第1312號判決理由，亦同斯旨，故須權利人知悉其得
    行使權利之狀態，時效期間始能起算。蓋權利之行使可被期
    待甚或要求而不行使，乃權利依時效消滅之理由。再者，民
    法第242條係規定於債編第三款保全之處，其立法理由為債
    務人財產之增減，於債權人之債權有重大關係，故於債務人
    怠於行使其權利時，（例如債務人不向第三人索還欠款）應
    許債權人為保全其債權起見，得以自己之名義，行使屬於債
    務人之權利，以保護其利益…。足徵該條規定乃屬債權人之
    「權利」，非債權人之「義務」。故如按被告所舉最高法院
    90年度台上字第1152號判決理由所認，代位權之規定將成為
    債權人之義務，蓋因代位權之存在而將使尚未開始進行之時
    效提前進行，此容非前開立法之原意，亦悖於體系解釋之方
    法。且類此情形，將造成債務人故意遲延履行債務，例如：
    遲不辦理繼承登記，嗣後再以債權人可代位行使其請求而未
    代位，致罹於時效消滅，藉此主張時效抗辯以脫免債務，顯
    然破壞誠信原則。
  (五)系爭買賣契約出賣之面積係由當時受委任之代書林施呈所算
    出無訛，且與嗣後被告登記取得之面積絲毫不差，後被告交
    付予原告使用之土地面積亦為434平方公尺等客觀情況，均
    證本件買賣標的物之面積確實包含合併分割前秀水鄉○○段
    1064地號及同段1065地號二筆土地，綜上所陳之客觀事實既
    已足證系爭契約出賣之土地應包含被告可代位繼承取得之10
    64地號土地應有部分面積，自不容被告嗣後訛稱系爭契約漏
    未記載即得否認，原告係自被告於88年間辦理繼承並取得系
    爭土地所有權後方得請求被告移轉所有權，從而，本件之請
    求權時效應自前揭日起方起算，迄今即未逾15年之消滅時效
    。從而，原告自得爰依民法第348條之規定，請求被告履行
    系爭土地所有權移轉之義務等情。並聲明：1.被告應將坐落
    彰化縣秀水鄉○○段1064之1地號、地目養、面積434平方公
    尺、權利範圍全部之土地所有權移轉登記予原告。2.訴訟費
    用由被告負擔。
二、被告則以：
  (一)本件原告之請求權已罹於時效而消滅，被告主張時效抗辯：
    按繼承人須於辦理繼承登記後，始得辦理所繼承之（應有部
    分）所有權移轉登記，為當然之解釋。土地之繼承人出賣其
    應繼分，倘怠於辦理繼承登記，致未能辦理所有權移轉登記
    ，債權人非不得請求繼承人辦理繼承登記後，再辦理所有權
    移轉登記，是當事人間縱有「辦理繼承登記後，始辦理所有
    權移轉登記」之約定，自應認為買受人本於買賣所得行使之
    請求權於買賣後即可行使。最高法院90年度台上字第1152號
    判決要旨參照。系爭契約書係兩造於77年4月10日所簽訂，
    而被告之父施吉成係於71年間即已死亡。則若兩造之系爭買
    賣契約已有效成立，原告自與被告簽訂系爭買賣契約書時起
    ，依法即得請求被告辦理繼承登記，再辦理所有權移轉登記
    。詎原告自77年4月10日簽訂系爭契約迄今，已歷經21年又7
    個月，均未請求被告辦理繼承登記及移轉土地所有權，顯見
    本件原告縱有權請求被告移轉系爭土地之所有權，亦已罹於
    時效消滅，被告自得主張時效抗辯，拒絕原告之請求。又系
    爭契約第2條之約定，不論是否為附停止條件之約定，參諸
    最高法院90年度台上字第1152號判決要旨，原告於簽訂系爭
    買賣契約後，非不得請求被告辦理繼承登記後，再辦理所有
    權移轉登記，故自應認為買受人本於買賣所得行使之請求權
    於買賣後即可行使。原告主張需俟條件成就時方開始起算，
    應無理由且有違時效制度之本旨。另按民法第242條所定代
    位權之行使，係指債務人有怠於行使其對第三人之權利，債
    權人為保持債權，得以自己名義代位行使其權利而言。本件
    被上訴人對於共同繼承之不動產，不為辦理繼承登記，並非
    對於第三人之權利怠於行使，上訴人竟援用代位權之法則，
    訴請被上訴人共同辦理繼承登記，於法自有不合（最高法院
    57年度台上字第2215號判決要旨併參）。準此，本件原告於
    簽訂系爭契約後，依據契約條款之約定，本即得向法院訴請
    被告辦理繼承登記及所有權移轉登記，而此權利乃源自系爭
    買賣契約，應非基於代位權之法則，原告辯稱如按上揭最高
    法院判決理由，代位權之規定將成為債權人之義務，恐有誤
    會，自非可採。此外，法律設置時效制度之目的乃在於尊重
    現存秩序，維護社會交易安全，簡化法律關係，避免在訴訟
    上舉證困難，及在權利上睡眠，法律不宜長期保護之理由，
    故債務人於時效完成後援為拒絕給付之抗辯，乃其權利之正
    當行使，符合時效之本旨，尚難遽指有何違反誠信原則。如
    依原告之主張，豈非所有引用時效抗辯者，均違反誠信原則
    ，果若如此，時效消滅制度將形同具文，而無適用之餘地。
  (二)原告於兩造簽訂系爭契約書時，若無自耕農身份，則系爭買
    賣契約應為無效之契約：私有農地所有權之移轉，依89 年1
    月26日修正刪除前之土地法第30條規定，其承受人以能自耕
    者為限，如承買人當時係無自耕能力之人，須於訂約時明白
    約定由承買人指定登記與任何有自耕能力之第三人，或具體
    約定登記於有自耕能力之特定第三人，或約定待承買人自己
    有自耕能力時為移轉登記，或其他預期於不能之情形除去後
    為給付者，其契約始為有效，否則，即係以不能之給付為契
    約標的，依民法第246條第一項前段規定為無效，此於最高
    法院95年度台上字第1682號著有判決可稽。本件系爭土地之
    地目為「養」、使用分區為「特定農業區」、使用地類別為
    「農牧用地」，依農業發展條例第3條第10款規定，應屬農
    地無誤。則土地法雖已刪除農地所有權之承受人以具有自耕
    農身分者為限之規定，但本件系爭契約簽訂當時，仍在上開
    土地法修正前，而當時除非原告具有自耕能力，否則揆諸上
    揭判決意旨，本件系爭契約既未約定由承買人指定登記與任
    何有自耕能力之第三人，或具體約定登記於有自耕能力之特
    定第三人，或約定待承買人自己有自耕能力時為移轉登記或
    其他預期於不能之情形除去後為給付等情事，依法自應為無
    效之契約，而不得據以請求被告為所有權之移轉登記。原告
    主張其具有自耕能力，系爭契約並未以不能之給付為買賣標
    的，自始有效云云，並提出戶籍謄本為證。然查，原告雖曾
    因其父施炳煌有現有耕地，因共同生戶之親屬關係而取得自
    耕農身分，但依內政部80年1月31日台內社字第895954號函
    解釋意旨，如原告之戶籍嗣後又遷出，似應喪失自耕農身分
    ，故如原告係於77年4月10日簽訂系爭買賣契約前即已遷出
    戶籍，與其父施炳煌不同戶，依法應喪失自耕農身分，從而
    ，其所簽訂之本件買賣契約仍為無效。而原告目前之住所已
    與其父施炳煌原來之住所不同戶，因此，就此部分實有向彰
    化縣秀水戶政事務所函查原告歷次戶籍遷移之資料，以查其
    在本件系爭契約簽訂時，是否具有自耕農身份，不能僅以其
    所提出之舊式戶籍謄本為證。
  (三)兩造所簽訂之系爭契約標的物面積與實際面積不合，該部分
    應屬以不能之給付為契約之標的，而為無效：依民法第246
    條第1項前段規定，以不能之給付為契約之標的者，其契約
    為無效，所稱不能之給付，係指依社會通常觀念，債務人應
    為之給付，自始不能依債務本旨實現之謂，最高法院88年度
    台上字第2023號判決要旨可參。系爭契約書第1條雖約定「
    乙方（即被告）將秀水鄉○○段第1065地號，面積約0.0434
    公頃，全部，計土地壹筆共同出賣給甲方」等語。然查，依
    據原告所檢附土地登記簿謄本記載，上揭土地面積共計1421
    平方公尺，而被告乙○○僅佔4分之1，折算持分面積共計35
    5.25平方公尺，並非434平方公尺，則姑不論本件系爭買賣
    契約應屬無效，僅由契約書第1條所載明之面積與被告依法
    得繼承之持分面積，並不相符，且當初又未另如原告所主張
    土地須經合併其他筆土地再為分割之約定。從而，原告主張
    被告就約定之復興段1065地號應移轉0.0434公頃土地予伊，
    此部分既已超出契約書約定時1065地號土地之面積，顯屬不
    能之給付，至少就超出之該部分，應屬無效。況按解釋契約
    ，固須探求當事人立約時之真意，不能拘泥於契約之文字。
    但契約文字業已表示當事人真意，無須別事探求者，即不得
    反捨契約文字而更為曲解（本院17年上字第1118號判例參照
    ）。兩造所訂買賣契約第5條已明定：「應於77年7月30日止
    以前，完成尾款之支付」，原審捨此明確之契約文字不採，
    反依證人李興國之證言，曲解該期限為福成公司之清算期限
    ，進而認上訴人抗辯：尾款支付之期限為77年7月30日云云
    ，為無可採，尚有未合（最高法院83年度台上字第1533號判
    決要旨參照）。經查，兩造所簽訂之系爭契約書第1條明確
    約定，並無提及被告另再出售其他地號土地之記載，自不能
    捨契約之明文於不顧，反而以原告片面之解釋，作為曲解契
    約之內容。故被告否認有原告所稱土地面積包含同段1064地
    號土地之約定情形，而當初原告亦是僅按同段1065地號土地
    之現況占用，並未及於其他土地。被告之祖父施吉成身後所
    留下之遺產，就不動產部分包含座落彰化縣秀水鄉○○段10
    14、1063、1064、1065、1071、1082、1099、1100等8筆地
    號土地，此有遺產分割契約書、遺產稅逾核課期間案件同意
    移轉證明書可稽。由上揭書證可知，被告原得繼承其祖父施
    吉成之土地並非僅有復興段1065地號。設若本件被告與原告
    所簽訂之契約書，其買賣之標的除1065地號以外，尚有包含
    其他地號土地，以被告乙○○在簽訂本件契約書時，既知其
    尚有其他土地可以繼承，豈有不一併於契約中載明之理？是
    本件兩造當初所簽訂之契約書既已清楚載明買賣標的物係秀
    水鄉○○段1065地號，自無捨契約明確記載之內容，任意棄
    恝置不論，而另外曲解契約內容之理。否則如依原告之主張
    ，同樣亦可包含同段1014、1063、1071、1082、1099、1100
    等地號土地之面積，何以不將上揭土地之面積亦一併納入計
    算？僅以其湊巧記載之面積，即率指當初買賣之標的為1064
    地號及1065地號土地，顯乏根據。從而，原告主張本件買賣
    標的之面積確實包含座落（合併分割前）秀水鄉○○段1064
    地號及同段1065地號二筆土地，委無可採。實者，由前揭遺
    產分割契約書上所記載施吉成之繼承人人數多達20人，被告
    在簽訂本件契約書時，又如何能預見日後施吉成之遺產應如
    何分配，而預知其將能繼承同段1064及1065地號二筆土地。
    是原告主張系爭契約出賣之面積係由當時受委任之代書林施
    呈所算出，應非錯誤云云，並非事實，被告否認，況經鈞院
    囑託彰化縣彰化地政事務所就系爭土地上之使用狀況進行勘
    測，而由該所於99年3月9日以彰地二字第0990002467號函檢
    附99年1月29日彰土測字第290號土地複丈成果圖，由上揭土
    地複丈成果圖顯示，原告主張其所占用之範圍係編號A、B之
    土地，其面積合計為303平方公尺，且其中編號B之建物係座
    落於合併分割前復興段1065地號土地上，並未使用到合併分
    割前復興段1064地號之土地。而被告當時出售土地之範圍乃
    是依據原告實際建築房屋所座落地號之位置為中心，並在原
    1065地號土地範圍內約定大概之面積，因此益證兩造所簽訂
    之系爭契約書第1條約定，被告出賣給原告之土地確僅及同
    段1065地號土地之持分面積，而不包括合併分割前同段1064
    地號土地。又兩造簽訂系爭契約書所約定出賣之土地範圍，
    既以「約0.434公頃」表示，而被告當初出售土地之範圍又
    係以原告實際占用位置交付，則上開複丈成果圖所示編號C
    部分之土地即非被告出賣之土地面積範圍內。從而，原告就
    該部分面積亦不得請求移轉。綜上，原告請求均無理由等語
    置辯；並聲明：1.原告之訴駁回。2.訴訟費用由原告負擔。
三、查原告主張其於77年4月10日向被告及訴外人施許金菊（即
    乙○○之母）二人購買坐落彰化縣秀水鄉○○段1065地號，
    面積約0.0434公頃之土地乙筆，並訂有買賣契約書，原告於
    當時已付訖全部買賣價金，且被告亦已依契約第4條約定將
    出賣之土地點交予原告使用，原告並於其上興建建物、圍牆
    及鋪設混凝土地面使用，惟因上開土地尚未辦理繼承登記為
    被告所有，因此契約書第2條約定：此標的物以後若辦理繼
    承時，乙方（即被告）將無條件移轉給甲方，並願放棄先訴
    抗辯權，嗣被告至88年10月4日始辦妥系爭1065土地及同地
    段1064地號土地之繼承登記，後與其餘土地共有人於96年12
    月將1064、1065地號2筆土地辦理土地合併，由1065地號土
    地併入1064地號土地內，同時將合併後之1064地號辦理分割
    為1064、1064之1、1064之2、1064之3等4筆土地，其中1064
    之1地號土地面積434平方公尺並登記為被告所有等情，業據
    原告提出買賣契約書、土地登記簿謄本為證，並經本院會同
    彰化縣彰化地政事務所派員至現場測量勘驗屬實，製有99年
    2 月1日勘驗筆錄及如附圖所示彰化地政事務所收件日期文
    號99年1月29日彰土測字第290號複丈成果圖附卷足憑，且經
    本院向彰化縣彰化地政事務所調取1064、1065地號土地申請
    土地合併及分割之申請登記資料，此有彰化地政事務所98年
    10月29日彰第一字第0980012809號函核閱屬實，亦為被告所
    不爭執，原告之上開主張堪信為真。
四、次查，上開未分割前秀水鄉○○段1064、1065地號土地原為
    訴外人施來進、施吉成所共有，應有部份各2分之1，嗣施來
    進將應有部份2分之1出售許啟明，許啟明再轉賣予施榮昌，
    施吉成之應有部份2分之1則於88年10月4日辦理分割繼承登
    記予施萬來及乙○○應有部分各4分之1，施吉成為被告之祖
    父，於47年10月7日死亡，迄至被告之父施義萬於71年9月3
    日死亡時，施吉成之繼承人均未就遺產辦理分割及繼承登記
    ，後施吉成之繼承人共20人迄至88年7月20日始訂定遺產分
    割契約書，遺產中彰化縣秀水鄉○○段1064地號、面積0.03
    15公頃及同地段1065地號、面積0.1421公頃土地應有部分各
    2分之1，分配予施萬來及被告乙○○各取得應有部分4分之1
    ，同地段1063、1071地號土地之應有部分各54分之6亦分配
    予施萬來及乙○○各一半，應有部分各54分之3，另同地段
    1014、1099地號全部分歸施萬來取得，同地段1082地號土地
    全部分歸被告乙○○取得，系爭1064、1065地號土地於88年
    10月4日辦理分割繼承登記予訴外人施萬來及被告乙○○應
    有部分各4分之1，後施萬來之應有部分由其子施惠文、施惠
    銓各取得應有部分8分之1，嗣此2筆土地之共有人施榮昌（
    應有部分2分之1）、被告乙○○（應有部分4分之1）、施惠
    文、施惠銓（應有部分各8分之1）於96年12月辦理2筆土地
    合併及共有物分割，分割為1064（施榮昌）、1064之1（被
    告乙○○）、1064之2、1064之3（施惠文、施惠銓）等4筆
    土地並於96年12月18日辦理分割登記完畢等情，此有舊式戶
    籍謄本、舊式土地登記簿謄本及被告提出之遺產分割契約書
    及遺產稅證明書暨上開彰化地政事務所98年10月29日彰第一
    字第09800128 09號函附資料附卷可稽。
五、又查，查被告於77年4月10日與原告訂立土地買賣契約時，
    距其父施義萬死亡之71年9月已近6年，對於其自身可繼承其
    父施義萬所繼承自祖父施吉成之應繼分權利，就分割前1064
    及1065地號土地部分為應有部分4分之1應已甚明，分割前10
    64地號土地面積315平方公尺、1065地號土地面積1421平方
    公尺，合計面積1736平方公尺，應有部分4分之1面積為434
    平方公尺，惟此2筆土地之共有人既相同，如共有人就各筆
    土地分別取得一塊面積，將減損2筆土地使用之效益，故合
    併處理必較妥適，被告亦明知其就上開2筆土地合計可繼承
    之面積為434平方公尺，因此被告於訂立系爭買賣契約時確
    係擬出售434平方公尺面積之土地自可認定，且欲出售之買
    賣標的特定在其訂約後大約交付予原告使用之如附圖所示編
    號A、B原告現占用處，或因訂約當時並未進行實地鑑界，兩
    造對分割前1064、1065地號土地之界址線於何處不甚清楚，
    而認為出售與原告之特定土地位於1065地號土地上並交付之
    ，故買賣契約始會記載買賣標的為1065地號土地面積434平
    方公尺，然無論訂約當時契約是否確係漏載1064地號，或者
    出售之標的就是1065地號土地之434平方公尺無訛，因買賣
    並非處分行為，兩造以共有土地為買賣標的，所訂債權契約
    尚非無效，締約當事人仍應受其拘束，債權契約成立後，該
    共有人得以請求分割共有物方式取得該特定部分之單獨所有
    權，以履行其出賣人之義務（參看五十五年度台上字第三二
    六七號判例），且出賣人因已繼承而取得系爭土地之應有部
    分，亦不因訂約時，尚未繼承該應有部分，未有處分權，即
    謂其行為為無效。蓋因系爭1064、1065地號土地被告辦理繼
    承登記後，共有人辦理土地合併分割，2筆土地相互混合再
    分割，被告對於該土地之權利已移轉於分割後之1064之1地
    號土地上，並取得單獨所有權，則系爭買賣契約之標的自應
    移至被告於分割後單獨取得所有權之1064之1地號面積434
    平方公尺土地上，則原告依據買賣契約請求被告履行將分割
    後1064之1地號土地所有權移轉登記予原告之義務，自屬有
    據。
六、再按私有農地所有權之移轉，依89年1月26日修正刪除前之
    土地法第30條規定，其承受人以能自耕者為限。經查，原告
    原係與其父施炳煌同住於秀水鄉義興村三塊巷94號戶內，施
    炳煌於80年12月6日死亡後由原告之母施吳白月繼任為戶長
    ，原告至81年8月20日於同址創立新戶，至此以前原告之戶
    籍謄本上職業欄仍登載為自耕農身分，此有舊式戶籍謄本在
    卷足考，故原告於77年訂立系爭農地買賣契約時，確有自耕
    農身分自堪認定，是系爭買賣契約顯屬有效成立。又系爭買
    賣契約第2條約定：此標的物以後若辦理繼承時，乙方（即
    被告）將無條件移轉給甲方（即原告）等語，顯係附有以被
    告就該土地辦理繼承登記時為其發生履行契約義務效力之停
    止條件，故在被告繼承取得該特定不動產所有權之前，所附
    停止條件尚未成就，此際被告尚不負辦理不動產所有權移轉
    登記與原告之義務，原告亦無從請求被告履行，嗣分割前10
    64、1065地號土地於88年10月4日始辦理繼承登記，則原告
    得行使該買賣契約之所有權移轉登記請求權時效亦應自該時
    起算，迄至本件原告98年10月15日起訴時止尚未罹於15年之
    請求權時效，故被告所為時效之抗辯顯無理由。
七、又查，被告辯稱其繼承自施吉成之遺產並非僅系爭1064、10
    65地號2筆土地而已，故不得謂系爭買賣契約出賣之434平方
    公尺土地即指該2筆土地總和之4分之1云云，惟按共有人共
    有數筆土地，每一共有人在各筆土地上均有相同之應有部分
    ，且數筆土地之地目均屬相同，經全體共有人同意者，始得
    准許就數筆土地合併分割，查施吉成之遺產中與1064、1065
    地號土地相鄰者固尚有同地段1063及1071地號土地，然此2
    筆土地施吉成之應有部分均僅54分之6，繼承人施萬來及被
    告乙○○亦均僅繼承54分之3，顯然無法與1064或1605地號
    土地合併分割，因此系爭買賣契約仍係以1064及1065地號土
    地面積總和，其中被告可得繼承之部分為計算而確定為買賣
    標的之面積數量，為屬可採。
八、綜上所述，被告將分割前秀水鄉○○段1064及1065地號土地
    面積總和中其可繼承之部分，就1065地號土地特定之部分面
    積434平方公尺出賣與原告，嗣後其繼承登記取得之1064、1
    065地號土地應有部分與其他共有人辦理土地合併分割，而
    由被告單獨取得分割後1064之1地號土地面積434平方公尺之
    所有權，則其買賣契約之履行義務自應移轉至此單獨取得之
    部分，否則對原土地其他共有人之權利亦將造成影響，被告
    於買賣契約成立後亦已依約交付該特定部分予原告使用，原
    告自有將該部分土地之所有權移轉登記予原告之義務。從而
    ，原告依據買賣契約之法律關係請求被告將彰化縣秀水鄉○
    ○段1064之1地號、面積434平方公尺土地知所有權移轉登記
    為原告所有，為有理由，應予准許。
九、結論：本件原告之訴為有理由，並依民事訴訟法第78條，判
    決如主文。
中    華    民    國    99    年     4    月    20    日
                  民事第一庭    法  官  黃倩玲
以上正本係照原本作成。
如對判決上訴，應於判決送達後20日內向本院提出上訴狀。
中    華    民    國    99    年    4     月    20    日
                                書記官  黃幼華

司法院資訊處製作；財團法人民間司法改革基金會備份。
